【裁判字號】    88,交上易,427
【裁判日期】    890229
【裁判案由】    過失致死
【裁判全文】
臺灣高等法院刑事判決                          八十八年度交上易字第四二七號
    上  訴  人
    即  自訴人  甲○○
    代  理  人  丁○○
                丙○○
    被      告  乙○○
    選任辯護人  吳誠修
右列上訴人因自訴被告過失致死案件，不服臺灣板橋地方法院交通法庭八十八年度交
自字第八號及台灣板橋地方法院檢察署移送併辦（八十七年度偵字第一七一八六號）
，中華民國八十八年八月十六日第一審判決，提起上訴，本院判決如左：
    主  文
上訴駁回。
    理  由
一、自訴意旨略以：被告乙○○於民國（下同）八十七年八月九日下午四時二十五分
    駕駛ＤＧ五五五九號汽車，自台北縣永和市○○路往永和路方向行駛時，應注意
    能注意而不注意，自後追撞自訴人甲○○之子陳勉孜駕駛之ＦＱＤ０八八號機車
    ，致陳勉孜後腦受重創而死亡。因認被告乙○○涉有過失致死罪嫌云云。
二、自訴人認被告涉有過失致死犯行，其論據如下，並於原審提出二車及現場照片數
    幀：
  (一)被告於案發當天警訊筆錄明白承認：「對方．．．．．．滑向而撞及我車頭左前
    方」（自證一），於次日移送鈞院檢察署亦承認「他滑倒後．．．．．．撞到我
    左前車頭，又向前滑倒地」（自證二）。
  (二)鈞院檢察署於八十八年一月七日履勘筆錄亦明載「汽車前保險桿前緣明顯碰撞破
    損之水箱．．．．．．」（自證二）。
  (三)碰撞後之碎片均在汽車車頭受損部位前面。
  (四)機車尾部「後扶手」及置物箱下鋼架均被撞斷，且被撞落之後置物箱上及置物箱
    下鋼架，均沾有汽車之藍色漆。
  (五)比對汽車引擎蓋之凹痕，顯為遭遇尖銳物所戮破，與置物箱下鋼架斷痕相吻合，
    且其等高度位置亦均相吻合。
  (六)依右所述，鑑定意見顯然忽略被告已經自白兩車碰撞之事實，而以被告翻異前供
    之不可信供述以為未碰撞。是以，姑不論兩車如何造成碰撞，惟兩車確有碰撞實
    無疑義。
  (七)又兩車碰撞後，既為機車前方全然無損，後方明顯嚴重受損，倘為對向行車，機
    車應是迴轉一百八十度，而機車要迴轉一百八十度，必然要急遽煞車，現瑒自應
    有機車煞車痕，然而本事故現場並無機車煞車痕，顯見本事故為同向行車，汽車
    追撞機車所致，鑑定意見竟以機車倒地及刮地痕即認為對向行車，令人難以理解
    。
  (八)尤其，  鈞院檢察署履勘結果，機車「左後側車把損壞斷掉高度七十公分，後側
    車燈破裂高度六十公分，．．．．．．車牌高度五十公分，後車牌無損壞，是歪
    斜」；汽車「破損之水箱高度約六十至七十公分」，「前保險桿前緣明顯碰撞」
    ，「高度四十公分」（即自證三）。則鑑定意見竟認比對高度顯示兩車無實際碰
    撞情形，尤令人難以採信。
  (九)聲請向工業研究院及中華民國車輛交通事故鑑定技術研究協會（自證四）鑑定本
    案汽車引擎蓋之凹痕是否為機車置物箱下鋼架所戮破？依兩車車損高度位置是否
    為兩車碰撞所發生？本案機車倘為對向行車，機車迴轉一百八十度，是否應有急
    遽煞車始有可能？倘機車未有煞車而滑倒致使迴轉一百八十度，須多長之距離？
三、訊據被告乙○○堅詞否認有過失致死犯行，辯稱：伊當時速度很慢，他（指被害
    人陳勉孜）在前面滑倒，伊沒有撞到他，伊與被害人是反方向並非同向行駛等語
    。
四、經查：
（一）、被害人陳勉孜所騎乘機車之車牌高度為五十公分，後車牌並無損壞；被告乙
        ○○所駕駛汽車之保險桿高度則為四十八公分、且無明顯碰撞等情，業經台
        灣板橋地方法院檢察署檢察官勘驗明確在卷（見前偵查卷第八十四頁），自
        訴意旨謂經檢察官勘驗結果為「前保險桿前緣明顯碰撞」顯有誤會。被害人
        陳勉孜所騎乘之機車果係由被告乙○○所駕駛之汽車自後追撞，則高度相同
        之該二處，一為汽車之最前端、一為機車之最後端，必會有接觸情事，則以
        被害人陳勉孜所騎乘機車之後車牌未有毀壞、且機車車牌以下車體亦未有受
        損壞情事觀之，被告乙○○所駕駛汽車之保險桿實無自後碰撞被害人陳勉孜
        所騎乘機車之可能。至依卷附照片所示被告乙○○所駕駛汽車之左前保險桿
        下雖有擦痕，惟該擦痕如係因撞擊被害人陳勉孜所騎乘機車車尾所致，則被
        害人陳勉孜所騎乘機車車牌以下部位之車體必有受損情事，茲被害人陳勉孜
        所騎乘機車車牌以下部位之車體既無受損情事，顯見被告乙○○所駕駛汽車
        之左前保險桿之擦痕即非自後撞擊被害人陳勉孜所騎乘機車所致。被告乙○
        ○所辯自非無據。
（二）、觀之本案被害人所騎乘之機車車牌位置並無遭撞擊痕跡，且燈殼均碎落在被
        告乙○○所駕駛汽車車頭附近，有自訴人所提出之照片、車禍現場照片數幀
        （見台灣板橋地方法院檢察署八十七年度偵字第一七一八六號卷第十四頁至
        十八頁）在卷可稽，被害人陳勉孜所騎乘機車車尾損壞應係倒地後滑行撞擊
        被告乙○○所駕駛汽車左前保險桿，而非遭撞擊損壞。核與被告乙○○所供
        之事發情形相符，台灣省台北縣區車輛行車事故鑑定委員會、台灣省車輛行
        車事故覆議鑑定委員會亦做相同之認定，有前開二鑑定委員會之鑑定報告在
        卷可稽。
（三）、參之卷附道路交通事故調查報告表之現場圖及現場所拍照片數幀，機車倒地
        後之刮地痕走向、機車之倒地位置、肇事地點為彎道路段等情形，綜合判斷
        ，可認係被害人陳勉孜駕駛機車由竹林路往永貞路方向行駛，至肇事地點，
        因不明原因失控滑倒所致。再查，本件車禍發生經過已如前述，則被害人陳
        勉孜所騎乘機車之置物箱或安全帽縱有掉落至被告乙○○所駕駛汽車之水箱
        護罩上，亦難因此即謂被告乙○○所駕駛汽車有撞擊被害人陳勉孜所騎乘之
        機車。至自訴人聲請向工業研究院及中華民國車輛交通事故鑑定技術研究協
        會鑑定本案汽車引擎蓋之凹痕是否為機車置物箱下鋼架所戮破？本案機車倘
        為對向行車，機車迴轉一百八十度，是否應有急遽煞車始有可能？倘機車未
        有煞車而滑倒致使迴轉一百八十度，須多長之距離？因與本案認定事實無涉
        ，認無予以再送鑑定之必要。
（四）、至自訴人指稱被告乙○○於警訊中供承其所駕駛之汽車有撞擊到被害人陳勉
        孜所騎乘之機車云云。惟觀之被告乙○○警訊中於警察人員訊問「請詳述當
        時情形」時，則答以「我駕自小客行經竹林路二十七號前，看見對方騎機車
        快速、車身搖晃不定，我就將車停下，對方在我行駛車道前方跌倒後滑向，
        而撞及我車頭左前方。」並無自訴人所指稱之「自白」其「所駕駛之汽車有
        撞擊到被害人陳勉孜所騎乘之機車」。自訴人此部分之指訴尚有誤會。
五、自訴人於本院審理中，對鑑定機關之鑑定結果提出下列疑點：
（一）、車禍發生時，天氣晴，路況良好，並未有天雨路滑之情事，憑何判斷機車未
        減速慢行失控倒地滑行，且滑行長達一三．三公尺。
（二）、機車如在小客車前即已倒地，機車尾又碰撞到小客車之左前保險桿、木箱護
        罩、引擎蓋，表示是在小客車前方碰撞，則機車應倒在小客車前方，甚或被
    小客車輾壓在前輪下才對，機車即不可能滑行長達一三．三公尺。
（三）、肇事現場圖所畫機車滑行之刮地痕，是呈一直線，與小客車行走路線並無交
        叉點，苟如是，則兩車不會發生踫撞，但被告在警訊及檢察官面前，均承認
        有碰撞情事。
（四）、機車如為在小客車正前方碰撞倒地，則機車在地面上不是靠前後兩個輪胎行
        駛，不可能發生直線向前滑行長達一三．三公尺之遠。
（五）、小客車之保險桿雖與機車之後車牌高度相當，但機車後面之後置物箱有向後
        延伸卅八公分長（如附圖），小客車正前方追撞機車之後方，則機車之後置
        物箱先被撞斷，機車即已倒地，此時小客車撞不到機車之車牌，因而機車車
        牌未被撞及，這是必然之結果，但不能以機車車牌完好，而推定小客車未追
        撞機車。
（六）、機車尾燈已破損，燈殼掉落在小客車車頭附近，正好是說明小客車是自後追
        撞機車，其結果小客車之保險桿左方向燈，因而受損，正好說明是小客車追
        撞機車之後方而造成車禍。
（七）、「小客車車速較慢撞擊後，即停止」一節，只能說小客車煞車系統較好，不
        能證明小客車車速較慢撞擊後即停止。
（八）、小客車引擎蓋為堅硬鋼鐵製，經撞擊凹陷且有撕裂痕，顯非光滑圓形之安全
        帽所能造成，且安全帽絲毫無損，顯然安全帽未曾發生任何撞擊情事。
（九）、經實地比對小客車前面引擎蓋前端凹洞及撕裂痕之高度，與機車後置物箱架
        子，連同下方釘子之高度均相同為六十九公分高，顯然是小客車自機車後方
        追撞機車所造成。
（十）、機車後置物箱面及底部置物架上，均沾有小客車之藍色漆，顯然機車之後方
        是遭小客車自後追撞所留之小客車上藍漆。
（十一）、陳勉孜之前面，雙手、雙腳均無任何受傷，唯一受傷部位為後腦重傷，顯
          然陳勉孜是在機車行進間，突然被小客車自後追撞，在毫無預警及本能之
          保護措施下，突然往後車翻人仰，後腦重傷，如陳勉孜正面撞及小客車，
          則陳勉孜之受傷部位應是頭部前面、顏面、雙手、雙腳、前胸才對。
（十二）、只有行進中之機車，突然被小客車追撞，才有可能造成機車人車分離，機
          車向前繼續前進之可能。
（十三）、鑑定報告所載「依卷附車損照片及比對高度，顯示無實際碰撞情形」，然
          查：
          1.依卷附照片所示，小客車車頭引擎蓋、水箱護欄、保險桿均有碰撞受損
            情形，且小客車頭地上有碎裂物，機車後扶手損壞、置物箱已斷裂脫離
            機車，何以能判斷兩車無實際碰撞﹖
          2.依板橋地檢署履勘筆錄比對高度，「機車左後車把損壞高度七十公分，
            後側燈破裂六十公分，小客車破損之水箱護罩高度約六十至七十公分」
            ，且機車如自證五附圖所示碰撞時應為先行踫撞後置物箱，兩車車損高
            度相符，何以鑑定報告判斷依高度比對兩車無實際碰撞﹖
（十四）、鑑定報告認定兩車為對向行車，然現場圖並無機車煞車痕，兩車倘為對向
          行車，車損結果既為小客車車頭受損，機車車後受損，則機車應迴轉一百
          八十度始能造成，倘機車迴轉一百八十度，是否應有煞車痕始有可能﹖
（十五）、覆議機關，依車損照片比對高度，是沒有依據的，並非依兩車應有之實際
          高度比對，更未經將兩車實際模擬追撞而作比對。
（十六）、覆議機關所指現場照片所示，機車倒地與刮地痕位置一節，並無真實性可
          言，因機車之陳勉孜既已當場昏迷送醫不治死亡，未留下任何一句話，憑
          何認定機車真正倒地位置，且小客車是在繁忙路段發生車禍，乙○○又自
          認車禍與己無關，為何會停車﹖如何證明他停車位置是第一現場﹖現場路
          況車水馬龍，如何證明地上刮地痕是機車所留。
（十七）、覆議機關所指僅作推測之詞，指：「本案應以重機車行經彎道，不明原因
          失控滑倒之可能性較大」，並不敢作明確結論，如機車是滑倒的，為何陳
          勉孜身上並無機車滑倒後身上應有之擦傷﹖顯然滑倒之說，不能成立。
六、查，本件經本院送臺灣省車輛行車事故覆議鑑定委員會就自訴人對該委員會八十
    八年五月二十五日交覆字第八八００四二號函提出之鑑定疑義提供解釋說明，該
    委員會認：「自訴人所提十七點疑點無非強調主張重機車係被小客車追撞，惟若
    為追撞，則與警圖及卷附現場照片所示之機車倒地位置與刮地痕遺留位置完全不
    符，將會呈相反之遺留情形。至於自訴人對於現場圖及照片之疑義，則係屬警檢
    單位之調查權責。」有該委員會八十九年二月二日府覆議字第八八００四二號函
    附卷可稽。依上開說明，因本案一切現場圖及照片等資料，均係檢警單位於案發
    當時或事後於現場親自勘驗所製作，內容應與現場狀況相符，並無虛偽之可能，
    臺灣省車輛行車事故覆議鑑定委員會依據卷附現場圖與照片，透過專業之判斷，
    認為自訴人主張重機車被小客車追撞之事實，與現場圖及卷附現場照片所示之機
    車倒地位置與刮地痕遺留位置完全不符，顯見自訴人主張機車被汽車追撞之事實
    ，並不足採信。自訴人請求再傳訊台北縣區車輛行車事故鑑定委員會鑑定人員，
    因事證已明，核無必要。
七、按刑法上之過失，指對於構成犯罪之事實，按其情節，應注意並能注意而不注意
    而言，且其過失行為與結果間，在客觀上有相當因果關係始得成立。所謂相當因
    果關係，係指依經驗法則，綜合行為當時所存在之一切事實，為客觀之事後審查
    ，認為在一般情形下，在此環境，有此行為之同一條件，均可發生同一之結果者
    ，則該條件即為發生結果之相當條件，行為與結果即有相當之因果關係。反之，
    若在一般情形下，有此同一條件存在，而依客觀之審查，認為不必皆發生此結果
    者，則該條件與結果並不相當，不過為偶然之事實而已，其行為與結果間即無相
    當因果關係。最高法院著有七十六年度台上字第一九二號判例可參。依被告乙○
    ○所供被害人陳勉孜自來車道快速、車身搖晃不定、伊將車停下，對方在伊行駛
    車道前方跌倒後滑向而撞及伊車頭左前方，故就被告乙○○所言伊突見對向機車
    侵入其車道自行滑倒而撞及被告乙○○所駕駛之汽車，自不得論以其過失之責，
    此外查無其他積極證據足認被告有何過失致人於死犯行，不能證明被告犯罪。原
    審依刑事訴訟法第三百四十三條、第三百零一條第一項，為被告無罪之判決，經
    核並無不合。自訴人上訴意旨仍指陳詞，指摘原判決不當，為無理由，應予駁回
    。
八、臺灣板橋地方法院檢察署移送併辦之八十七年度偵字第一七一八六號被告乙○○
    涉嫌過失致死案件，事實與本案相同，爰審理如前，附此敘明。
據上論斷，應依刑事訴訟法第三百六十八條，判決如主文。
中     華     民     國    八十九   年       二       月      二十九    日
                             臺灣高等法院刑事第十庭
                                 審判長法  官  蔡  長  溪
                                       法  官  溫  耀  源
                                       法  官  楊  貴  志
右正本證明與原本無異。
不得上訴。
                                       書記官  葉  倫  楨
中     華     民     國    八十九   年       三       月       二       日


司法院資訊處製作；財團法人民間司法改革基金會備份。
